【裁判字號】    97,簡上,62
【裁判日期】    971112
【裁判案由】    返還不當得利等
【裁判全文】
臺灣板橋地方法院民事判決              97年度簡上字第62號
上  訴  人  丁○○
即附帶被上
訴人                    號2樓
訴訟代理人  張立業律師
複代理人    乙○○律師
被上訴人    甲○○
即附帶上訴
人
上列當事人間請求返還不當得利等事件，上訴人對於中華民國97
年1 月23日臺灣板橋地方法院板橋簡易庭97年度板簡字第148 號
第1 審判決提起上訴，被上訴人並為附帶上訴，經本院於97年10
月29日言詞辯論終結，判決如下：
    主  文
原判決關於命上訴人給付新臺幣貳拾萬元及自民國九十六年十一
月四日起至清償日止按年利率百分之五計算之利息部分，及該部
分假執行暨免為假執行之宣告，暨訴訟費用之裁判均廢棄。
上開廢棄部分，被上訴人在第一審之訴及假執行之聲請均駁回。
附帶上訴人之附帶上訴駁回。
第一、二審訴訟費用及附帶上訴費用，均由被上訴人負擔。
    事實及理由
一、按簡易訴訟程序第2 審訴之變更或追加，非經他造同意，不
    得為之，但民事訴訟法第255 條第1 項第2 款至第6 款情形
    ，不在此限，同法第436 條之1 第3 項、第446 條第1 項定
    有明文。查附帶上訴人於第2 審就請求附帶被上訴人給付新
    台幣（下同）10萬5,000 元及自民國（下同）93年3 月30日
    起至清償日止按年息5%計算之利息部分，基於同一基礎事實
    ，追加以民法第179 條不當得利返還請求權為訴訟標的，應
    屬民事訴訟法第255 條第1 項第2 款所定之情形，依照上述
    說明，其訴之追加，應予准許。
二、被上訴人主張：
  (一)上訴人與被上訴人為同事及男女普通朋友關係，被上訴人於
    92 年7月14日，受上訴人之託而匯款20萬元至設在日盛銀行
    松南分行之上訴人女兒丙○○帳戶內，嗣被上訴人於93年3
    月29日以電話催討還款，上訴人卻一再拖延。（被上訴人於
    二審中，就該筆20萬元款項捨棄於原審所提出委託購買股票
    關係之主張）。
  (二)被上訴人因同情上訴人為單親家庭，上訴人也表示日後可幫
    被上訴人找工作，故先後多次將金錢交付上訴人，計有90年
    11月12日2 萬元、90年12月27日3,000元、91年2 月25日1萬
    元、91年10月7 日5 萬元（匯至華南銀行埔墘分行上訴人帳
    戶）、91年12月31日3,000元、92年5 月26日6,000 元、92
    年月5 日5,000 元、92年6 月18日5,000 元、92年7 月11日
    1,000 元、93年3 月25日2,000 元，合計共交付10萬5,000
    元。嗣經被上訴人於93年3 月29日以電話催討，迄未歸還。
    （被上訴人於二審中，就該10萬5000元款項捨棄於原審所提
    出消費借貸關係之主張）。
  (三)為此，依不當得利之法律關係，聲明請求：(1)上訴人應給付
    被上訴人26萬8,000 元及自民國93年3 月30日起至清償日止
    按年利率5%計算之利息(2)上訴人應給付原告10萬5,000 元自
    93 年3月30日起至清償日止按年利率5%計算之利息。
二、上訴人辯稱：
    上訴人雖曾收到匯至丙○○存款帳戶之20萬元，暨包含匯至
    華南銀行埔墘分行上訴人帳戶之5 萬元在內合計10萬5,000
    元之款項。然上述款項實係與上訴人為男女朋友，且有肉體
    關係之被上訴人，為追求同在國際牌工廠上班之上訴人所贈
    與之家用或購物金，嗣後已由上訴人零散花用。
三、原審對於被上訴人之請求，判決上訴人應給付被上訴人20萬
    元及自96年11月4 日起至清償日止按年利率百分之五計算之
    利息，另駁回其餘之訴，並依職權為假執行及免為假執行之
    宣告。
  (一)上訴人就其敗訴部分提起上訴，並聲明：1.原判決關於命上
    訴人給付被上訴人20萬元及自96年11月4 日起至清償日止按
    年利率百分之五計算之利息，與該部分假執行之宣告暨命訴
    訟費用部分之裁判均廢棄。2.上開廢棄部分，被上訴人在第
    一審之訴及其假執行之聲請均駁回。被上訴人則聲明：請求
    駁回上訴。
  (二)另被上訴人於上訴程序進行中，就其原審敗訴部分提起附帶
    上訴，並聲明：1.原判決第一項關於駁回93年3 月30日起至
    96年11月3 日止按年利率百分之五計算之利息部分廢棄，該
    廢棄部分，附帶被上訴人應給付附帶上訴人自93年3 月30日
    起至96年11月3 日止按年利率百分之五計算之利息。2.原判
    決關於駁回10萬5,000 元及利息部份廢棄，該廢棄部分，附
    帶被上訴人應給付附帶上訴人10萬5,000 元及自93年3 月30
    日起至清償日止按年利率5%計算之利息。附帶被上訴人則聲
    明：請求駁回附帶上訴人之上訴。（被上訴人於原審另請求
    丙○○應與上訴人連帶給付26萬8,000 元及利息部份，業經
    判決敗訴，未據聲明不明，已告確定）
四、按當事人主張有利於己之事實者，就其事實有舉證之責任，
    民事訴訟法第277 條本文定有明文。又民事訴訟如係由原告
    主張權利者，應先由原告負舉證之責，若原告先不能舉證，
    以證實自己主張之事實為真實，則被告就其抗辯事實即令不
    能舉證，或其所舉證據尚有疵累，亦應駁回原告之請求（最
    高法院17年上字第917 號判例參照）。「請求履行債務之訴
    ，除被告自認原告所主張債權發生原因之事實外，應先由原
    告就其主張此項事實，負舉證之責任，必須證明其為真實後
    ，被告於其抗辯事實，始應負證明之責任，此為舉證責任分
    擔之原則」（最高法院43年台上字第377 號判例參照）。次
    按，主張不當得利請求權之原告，係因自己之行為致造成原
    由其掌控之財產發生主體變動，則因該財產變動本於無法律
    上原因之消極事實舉證困難所生之危險自應歸諸原告，始得
    謂平。是以原告對不當得利請求權之成立要件應負舉證責任
    ，亦即原告必須證明其與被告間有給付之關係存在，且被告
    因其給付而受有利益以及被告之受益為無法律上之原因，始
    能獲得勝訴之判決（最高法院91年度台上字第1673號裁判可
    資參照）。
五、經查：
  (一)被上訴人主張於92年7 月14日匯款20萬元予上訴人，另先後
    多次將金錢交付上訴人，計有90年11月12日2 萬元、90年12
    月27日3,000 元、91年2 月25日1 萬元、91年10月7 日5 萬
    元、91年12月31日3,000 元、92年5 月26日6,000 元、92年
    月5 日5,000 元、92年6 月18日5,000 元、92年7 月11日
    1,000 元、93年3 月25日2,000 元，合計共交付10萬5,000
    元，已如上述，而被上訴人主張上訴人受領上述共計30萬
    5,000 元均屬不當得利，依上開有關舉證責任分配原則之說
    明，被上訴人自應就上訴人因其給付受有利益及被上訴人之
    受益係無法律上原因負舉證之責。
  (二)被上訴人雖主張其給付上訴人款項，非基於消費借貸或其他
    之法律關係而為給付，則其給付即無法律上之原因，本於不
    當得利之法律關係，上訴人自應返還其受領之金錢云云。但
    依上述實務見解，被上訴人應先就上訴人之受益無法律上之
    原因為舉證。上訴人抗辯受領系爭款項之原因係為贈與一語
    ，不論其係未能舉證或舉證有瑕疵，因被上訴人未能就上訴
    人之受益無法律上之原因為舉證證明，其請求即無理由。
  (三)又參諸兩造間曾為男女朋友關係，且為任職同一公司之同事
    ，上述共計10筆款項陸續給付時間從90年11月間起至92 年7
    月間止，長達一年八個月，被上訴人自陳其中8 筆款項均未
    約定清償期，另2 筆雖有歸還期，但於期限屆至後被上訴人
    仍陸續給付5 筆共22萬2,000 元之款項卻仍未約定清償期（
    見代購股票借款的催討信函第2 頁，原審卷第10頁），而被
    上訴人於該催討款項信函中也記載「情、理、法；懷念過去
    的友情，顧情講理又是三個月，手機電話沒人接。」等語（
    原審卷第9 頁），且上訴人於原審也自陳：「他常常去我家
    ，跟我兒子很熟，還帶我小孩去玩」、「他有跟我發生肉體
    上的關係」、「我們相處五、六年，一定有感情的」（原審
    卷第57、58、62頁），而上訴人之女丙○○也陳稱：「過去
    他常來我家作客，有在經濟上幫助我們，我認為當時他在追
    求我媽媽，才會對我們那麼好」（原審卷第32頁）等情可知
    ，兩造於上開期間之關係甚為密切，衡諸一般常情，被上訴
    人上開長期不間斷之給付上述款項予上訴人應非全然無因。
    上訴人辯以上開款項係被上訴人贈與供生活所需等語，核與
    經驗法則並無違背，應堪採信。
  (四)從而，被上訴人主張上訴人收受系爭30萬5,000 元，係屬無
    法律上原因，未能舉證證明，即不可採。
六、綜上所述，被上訴人依民法第179 條不當得利規定，請求上
    訴人給付被上訴人26萬8,000 元、10萬5,000元及均自93年3
    月30日起至清償日止按年利率百分之五計算之利息，為無理
    由，不應准許。原審判命上訴人給付其中20萬元及自96年11
    月4 日起至清償日止按年利率百分之五計算之利息，並依職
    權為假執行暨免為假執行之宣告，自有未洽，上訴人就此部
    分指摘原判決不當，求予廢棄改判，為有理由，爰由本院將
    原判決此部分予以廢棄，改判如主文第2 項所示。至被上訴
    人即附帶上訴人之附帶上訴部分，原審為上訴人敗訴之判決
    ，及駁回其假執行之聲請，依法並無不合。附帶上訴意旨就
    此部分指摘原判決不當，聲明廢棄改判，為無理由，應予駁
    回。
七、本件事證已臻明確，兩造其餘之攻擊防禦方法核與判決結果
    不生影響，爰毋庸一一論述，併此敘明。
八、據上論結，本件上訴為有理由、附帶上訴為無理由，依民事
    訴訟法第436 條之1 第3 項、第450 條、第449 條第1 項、
    第78條，判決如主文。
中    華    民    國    97    年    11    月    12    日
                  民事第三庭    審判長法  官  朱耀平
                                      法  官  何君豪
                                      法  官  劉以全
以上正本證明與原本無異
本判決不得上訴。
中    華    民    國    97    年    11    月    12    日
                                      書記官  陳淑芳


司法院資訊處製作；財團法人民間司法改革基金會備份。
